臺灣臺中地方法院民事判決
110年度訴字第956號
原      告  賴貞妤

            賴宜欣
            賴昱良
共      同
法定代理人  張氏渥
共      同
訴訟代理人  謝任堯律師
被      告  賴青柱

訴訟代理人  許崇賓律師
複 代理 人  林郁唯
上列當事人間請求返還不當得利等事件，本院於民國111年1月28
日言詞辯論終結，判決如下：
    主      文
被告應給付原告新臺幣189萬元，及自民國110年2月23日起至清
償日止，按週年利率5％計算之利息。
原告其餘之訴駁回。
訴訟費用由被告負擔67％，餘由原告負擔。
本判決原告勝訴部分於原告以新臺幣63萬元供擔保後，得假執行
；但如被告以新臺幣189萬元為原告預供擔保，得免為假執行。
原告其餘假執行之聲請駁回。
    事實及理由
壹、程序方面
　　按訴狀送達後，原告不得將原訴變更或追加他訴，但擴張或
    減縮應受判決事項之聲明者，不在此限，民事訴訟法第255
    條第1項第3款定有明文。本件原告起訴聲明第1項原為：被
    告應給付原告新臺幣（下同）189萬元，及自民國110年2月2
    3日起至清償日止，按週年利率5％計算之利息，嗣於110年7
    月28日具狀將該項聲明更正為：被告應給付原告283萬5000
    元，及其中189萬元自110年2月23日起，其餘94萬5000元自
    擴張聲明狀繕本送達翌日起，均至清償日止，按週年利率5％
    計算之利息（見本院卷第181─182頁），核屬擴張應受判決
    事項之聲明，符合上揭規定，應予准許。
貳、實體方面
一、原告主張：原告所共有坐落臺中市○○區○○○段0000地號土地
    （下稱系爭2083地號土地），本由原告之被繼承人訴外人賴
    銘賢與被告分別共有，應有部分各二分之一。賴銘賢與被告
    協議分管系爭2083地號土地，由賴銘賢分管土地西半部（如
    附圖編號B、面積667平方公尺之區域）、被告分管土地東半
    部（如附圖編號A、面積1974平方公尺之區域）。賴銘賢並
    將其所分管之土地西半部出租予訴外人石智偉，供石智偉經
    營「大發資源回收行」，賴銘賢並按月向石智偉收取租金7
    萬元。嗣後賴銘賢於103年12月16日死亡，系爭2083地號土
    地應有部分二分之一由原告共同繼承，並於105年5月3日辦
    理繼承登記，由原告公同共有上開應有部分二分之一。詎被
    告竟乘賴銘賢死亡之際，於104年2月5日擅自與石智偉簽訂
    「土地租賃契約書」（下稱系爭土地租約），由被告將系爭
    2083地號土地西半部出租予石智偉，約定租期自104年2月5
    日起至107年2月5日止，被告並按月向石智偉收取租金7萬元
    。其後，被告與石智偉於105年10月28日達成和解（本院105
    年度中簡字第2163號），合意將系爭土地租約之租期縮短至
    106年3月31日為止。被告自104年1月1日起至106年3月31日
    止，向石智偉收取租金共27個月，合計189萬元。被告並無
    出租系爭2083地號土地西半部之權利，卻將之出租予石智偉
    並收取本應歸屬於原告之租金共189萬元，核已侵害原告之
    權利而構成侵權行為，被告應賠償原告所受損害189萬元。
    另被告並無法律上原因，受有租金之利益而致原告受有損害
    ，構成不當得利，被告應返還189萬元之利益予原告。退步
    言之，如認賴銘賢與被告間就系爭2083地號土地並無分管協
    議，被告向石智偉收取之租金189萬元中，有半數即94萬500
    0元已逾其應有部分二分之一，仍屬不當得利，自應返還原
    告。另被告在無分管協議之情形下，擅將系爭2083地號土地
    東半部出租予弘安汽車修配廠，按月收取租金14萬元，自10
    4年1月1日起至106年3月31日止，向弘安汽車修配廠收取租
    金共27個月，合計378萬元，其中有半數即189萬元已逾其應
    有部分二分之一，亦屬不當得利，仍應返還原告。準此，被
    告應返還原告之不當得利共計283萬5000元，爰依不當得利
    、侵權行為之法律關係提起本件訴訟等語。並聲明：（一）
    被告應給付原告283萬5000元，及其中189萬元自110年2月23
    日起，其餘94萬5000元自擴張聲明狀繕本送達翌日起，均至
    清償日止，按週年利率5％計算之利息。（二）願供擔保，請
    准宣告假執行。
二、被告則以：①原告主張被告與賴銘賢有就系爭2083地號土地
    達成分管協議，被告否認之。原告前曾就系爭2083地號土地
    提起分割共有物訴訟，經本院以105年度重訴字第404號分割
    共有物事件受理在案，該案審理時完全未見原告主張賴銘賢
    與被告有就系爭2083地號土地達成分管協議，可見原告之主
    張純屬空言。②被告固有與石智偉簽訂系爭土地租約並收取2
    7個月共189萬元之租金，然原告之侵權行為請求權時效，應
    自租約始日即104年2月5日起算，詎原告遲至110年3月25日
    始提起本件訴訟，其請求權已罹於民法第197條第1項所定之
    2年時效，被告得拒絕給付。另依民法第126條之規定，原告
    不當得利請求權之消滅時效為5年，原告遲至110年3月25日
    始提起本件訴訟，超過5年之部分已罹於時效，故法院僅須
    就105年3月26日起之部分核定租金數額。③退步言之，被告
    自105年3月26日起出租占用系爭2083地號土地西半部，即令
    有相當於租金之不當得利，依土地法第97條第1項、第105條
    、土地法施行法第25條、土地法第148條、平均地權條例第1
    16條之規定，該租金金額仍應以申報地價計算年息，參酌系
    爭2083地號土地於109年度之申報地價為3,200元，並以年息
    8％計算，本件被告占用土地之相當於租金不當得利應核定為
    4萬2304元。④此外，系爭2083地號土地西半部之租金自106
    年4月1日起已改由原告收取，原告與石智偉於109年10月15
    日調解成立（本院109年度中司調字第1966號），約定由石
    智偉給付自106年4月1日起至108年11月30日止共32個月之租
    金，合計240萬元予原告，其中有半數即120萬元仍屬不當得
    利，被告爰以對原告之120萬元不當得利債權，與原告主張
    抵銷等語，資為抗辯。並聲明：（一）原告之訴駁回。（二
    ）如受不利益判決，願供擔保，請准宣告免為假執行。
三、兩造不爭執事項（見本院卷第228─229頁，配合判決用詞修
    飾部分敘述）：
（一）臺中市○○區○○○段0000地號土地（系爭2083地號土地），
      原由賴銘賢與被告分別共有，應有部分各二分之一。
（二）賴銘賢生前有將系爭2083地號土地西半部（附圖編號B、
      面積667平方公尺之區域）出租給石智偉，供石智偉經營
      「大發資源回收行」，賴銘賢並按月向石智偉收取租金7
      萬元。
（三）賴銘賢於103年12月16日死亡，其就系爭2083地號土地之
      應有部分二分之一由原告共同繼承（公同共有）。原告後
      於105年5月3日就系爭2083地號土地之應有部分二分之一
      （公同共有）辦理繼承登記。
（四）被告與石智偉於104年2月5日簽訂「土地租賃契約書」，
      由被告將系爭2083地號土地西半部出租給石智偉，約定租
      期自104年2月5日起至107年2月5日止，被告並按月向石智
      偉收取租金7萬元。
（五）被告與石智偉於105年10月28日達成和解（本院105年度中
      簡字第2163號），合意將前項所示租約之租期縮短至106
      年3月31日為止。
（六）自104年1月1日起至106年3月31日止，被告向石智偉收取
      租金共27個月，合計189萬元【計算式：7萬元/月＊27個月
      ＝189萬元】。
（七）被告另有將系爭2083地號土地東半部（附圖編號A、面積1
      974平方公尺之區域）出租給弘安汽車修配廠，按月收取
      租金14萬元，自104年1月1日起至106年3月31日止，被告
      向弘安汽車修配廠收取租金共27個月，合計378萬元【計
      算式：14萬元/月＊27個月＝378萬元】。
（八）本院105年度重訴字第404號分割共有物事件，於107年7月
      17日將系爭2083地號土地西半部（附圖編號B區域）判決
      分歸原告取得。該分割共有物事件第一審判決經當事人提
      起上訴後，因撤回上訴而於108年3月22日歸於確定。系爭
      2083地號土地西半部（附圖編號B區域）於108年6月13日
      以判決分割為原因而登記為臺中市○○區○○○段000000地號
      土地。
（九）原告與石智偉於109年10月15日調解成立（本院109年度中
      司調字第1966號），約定由石智偉給付自106年4月1日起
      至108年11月30日止共32個月之租金，合計240萬元給原告
      【計算式：7萬5000元/月＊32個月＝240萬元】。
（十）原告提起本件訴訟前有先聲請調解（本院110年度中司調
      字第258號），該調解聲請狀繕本係於110年2月22日送達
      被告，而發生催告之效力。
四、得心證之理由
（一）賴銘賢與被告就系爭2083地號土地，有默示分管協議：
   1、按共有物分管之約定，不以訂立書面為必要，倘共有人間
      實際上劃定使用範圍，對各自占有管領之部分，互相容忍
      ，對於他共有人使用、收益各自占有之土地，未予干涉，
      已歷有年所，即非不得認有默示分管契約之存在（最高法
      院110年度台上字第2766號判決要旨參照）。次按當事人
      主張有利於己之事實者，就其事實有舉證之責任，民事訴
      訟法第277條前段固有明文。惟按認定事實所憑之證據，
      不以能直接證明待證事實之證據（直接證據）為限，倘綜
      合各種情況及資料能證明一定之間接事實或補助事實，而
      依此項間接事實或補助事實，根據經驗法則及論理法則之
      研判與推理作用，得以推論待證事實存在之證據（間接證
      據或情況證據），亦包括在內（最高法院101年度台上字
      第1545號判決參照）。
   2、本件原告起訴時主張賴銘賢與被告就系爭2083地號土地有
      達成分管協議，由賴銘賢分管土地西半部、被告分管土地
      東半部。嗣因被告否認上開分管協議之存在，原告乃於11
      0年7月28日民事擴張聲請暨準備二狀及110年8月5日準備
      程序期日改稱不再主張分管協議等語（見本院卷第182、1
      89頁）。然原告後於110年12月6日提出民事爭點整理暨綜
      合辯論意旨狀時，又將「賴銘賢與被告間就系爭2083地號
      土地有無達成分管協議」乙節列為爭執事項，並再次主張
      有分管協議之存在（見本院卷第232─233頁）。另本院於1
      10年12月6日準備程序期日行爭點整理時，亦將該分管協
      議之存否列為爭執事項（見本院卷第229頁）。由此觀之
      ，原告實際上並未放棄分管協議之主張，故此項事實之存
      否仍得由本院斟酌調查證據之結果及全辯論意旨後，依自
      由心證加以判斷，合先敘明。　　　
   3、查石智偉以證人身分到庭證稱：伊經營「大發資源回收行
      」，營業處所先前係僅向賴銘賢承租，每月租金從4萬元
      陸續調漲至7萬元，至賴銘賢死亡為止，伊所經營之回收
      行位於附圖編號B上，伊雖不清楚賴銘賢與被告有無約定
      系爭2083地號土地如何各自管理，但一直以來都是賴銘賢
      向伊收取租金等語（見本院卷第215、217頁）。由此觀之
      ，長久以來系爭2083地號土地西半部係由賴銘賢單獨出租
      予石智偉，並按月收取租金，可知賴銘賢與被告就系爭20
      83地號土地有實際劃定使用範圍，對各自占有管領之部分
      互相容忍，且對他方使用、收益各自占有之土地未予干涉
      ，足見渠等就系爭2083地號土地應有達成默示分管協議，
      由賴銘賢分管土地西半部、被告分管土地東半部。另查，
      本院105年度重訴字第404號分割共有物事件係將系爭2083
      地號土地西半部（附圖編號B區域）判決分歸原告取得確
      定，為兩造不爭之事實（見不爭執事項（八）），此情亦
      能佐證上開默示分管協議之存在。被告辯稱其與賴銘賢間
      就系爭2083地號土地並無分管協議存在云云，與事實不符
      ，要無可採。
   4、綜合勾稽相關間接事實、調查證據之結果並斟酌全辯論意
      旨，賴銘賢生前與被告有就系爭2083地號土地達成默示分
      管協議，由賴銘賢分管土地西半部、被告分管土地東半部
      ，堪予認定。而賴銘賢於103年12月16日死亡後，該分管
      協議應由原告共同繼承，亦無疑義。
（二）就被告向石智偉收取之租金共189萬元，原告依不當得利
      之法律關係請求被告返還之，為有理由：
   1、按無法律上之原因而受利益，致他人受損害者，應返還其
      利益。雖有法律上之原因，而其後已不存在者，亦同，民
      法第179條定有明文。不當得利依其類型可區分為「給付
      型之不當得利」與「非給付型不當得利」，前者係基於受
      損人之給付而發生之不當得利，後者乃由於給付以外之行
      為（受損人、受益人、第三人之行為）或法律規定或事件
      所成立之不當得利。在「給付型之不當得利」固應由主張
      不當得利請求權人（受損人），就不當得利成立要件中之
      「無法律上之原因」負舉證責任；惟在「非給付型之不當
      得利」中之「權益侵害之不當得利」，由於受益人之受益
      非由於受損人之給付行為而來，而係因受益人之侵害事實
      而受有利益，因此祇要受益人有侵害事實存在，該侵害行
      為即為「無法律上之原因」，受損人自不必再就不當得利
      之「無法律上之原因」負舉證責任，如受益人主張其有受
      益之「法律上之原因」，即應由其就此有利之事實負舉證
      責任。又「非給付型之不當得利」中之「權益侵害之不當
      得利」，凡因侵害取得本應歸屬於他人權益內容而受利益
      ，致他人受損害，欠缺正當性，亦即以侵害行為取得應歸
      屬他人權益內容之利益，而從法秩權益歸屬之價值判斷上
      不具保有利益之正當性者，即應構成「無法律上之原因」
      而成立不當得利（最高法院100年度台上字第899號判決要
      旨參照）。　　
   2、本件系爭2083地號土地西半部係由賴銘賢分管使用，業如
      前述，故依分管協議之本旨，被告對該土地西半部並無使
      用、收益、處分之權限。賴銘賢於103年12月16日死亡後
      ，收取該土地西半部租金之權限應由其繼承人即原告共同
      繼承。然被告卻於104年2月5日擅自與石智偉簽訂系爭土
      地租約，並向石智偉收取該土地西半部之租金，自104年1
      月1日起至106年3月31日止，一共取租金27個月，金額合
      計189萬元【計算式：7萬元/月＊27個月＝189萬元】（見不
      爭執事項（四）、（五）、（六））。被告上開所為，乃
      以侵害行為取得應歸屬賴銘賢繼承人權益內容之利益，而
      從法秩權益歸屬之價值判斷上不具保有利益之正當性，核
      屬非給付型不當得利中之「權益侵害之不當得利」。而被
      告復未舉證證明其收取上開租金189萬元之行為有經原告
      同意或有其他法律上之正當原因，則原告自得依不當得利
      之規定，請求被告返還所受租金利益189萬元。
   3、被告雖辯稱，其自105年3月26日起出租占用系爭2083地號
      土地西半部，依土地法第97條第1項、第105條、土地法施
      行法第25條、土地法第148條、平均地權條例第116條之規
      定，不當得利之租金金額仍應以申報地價計算年息，參酌
      系爭2083地號土地於109年度之申報地價為3,200元，並以
      年息8％計算，本件被告占用土地之相當於租金不當得利應
      核定為4萬2304元云云。惟查，上揭土地法第97條第1項、
      第105條、土地法施行法第25條、土地法第148條、平均地
      權條例第116條之規定，係於計算無權占用他人土地「相
      當於租金之不當得利」時，方有適用。然本件被告所受利
      益，為本應歸屬他人之「租金」，而非無權占用他人土地
      「相當於租金之不當得利」。被告上開辯詞，已將兩種不
      同之利益概念混為一談，殊無可採。
   4、基上，被告向石智偉收取系爭2083地號土地西半部之租金
      189萬元，依法本應歸屬原告，原告依不當得利之法律關
      係請求被告如數返還，自屬有據。　　　　　　
（三）就被告向弘安汽車修配廠收取之租金共378萬元，原告依
      不當得利或侵權行為之法律關係，請求被告返還半數即18
      9萬元，並無理由：
   1、查被告另有將系爭2083地號土地東半部出租給弘安汽車修
      配廠，按月收取租金14萬元，自104年1月1日起至106年3
      月31日止，被告向弘安汽車修配廠收取租金共27個月，合
      計378萬元【計算式：14萬元/月＊27個月＝378萬元】，此
      項事實固為兩造所不爭執（見不爭執事項（七））。　
   2、然依本院之認定，系爭2083地號土地東半部係由被告分管
      使用，故依分管協議之本旨，被告對該土地東半部本有使
      用、收益、處分之權限。準此，被告將該土地東半部出租
      予弘安汽車修配廠並收取租金378萬元之行為，並無因故
      意或過失不法侵害原告之權利，亦非無法律上之原因受有
      利益致原告受有損害，核與侵權行為、不當得利之要件均
      有未符，故原告依不當得利或侵權行為之法律關係，請求
      被告返還半數租金即189萬元，於法無憑。　　　
（四）被告所提之時效抗辯，並無理由：
   1、按請求權，因十五年間不行使而消滅。但法律所定期間較
      短者，依其規定；利息、紅利、租金、贍養費、退職金及
      其他一年或不及一年之定期給付債權，其各期給付請求權
      ，因五年間不行使而消滅，為民法第125條、第126條所分
      別明定。民法第179條所定之不當得利請求權，並無特別
      時效之規定，則其消滅時效自應回歸適用同法第125條之
      一般規定，以15年定之。被告雖辯稱，本件不當得利請求
      權之消滅時效應適用民法第126條規定之5年，原告遲至11
      0年3月25日始提起本件訴訟，超過5年之部分已罹於時效
      ，故法院僅須就105年3月26日起之部分核定租金數額云云
      。惟查，實務上認為不當得利請求權應適用民法第126條
      特別時效之情形，僅限於無權占用他人土地「相當於租金
      之不當得利」，而不及於其他類型。然本件被告所受利益
      ，為本應歸屬他人之「租金」，而非無權占用他人土地「
      相當於租金之不當得利」，業經本院說明如前，則本件不
      當得利請求權自無民法第126條之適用。被告上開所辯，
      容有誤會。　　　
   2、查被告自104年1月1日起至106年3月31日止，陸續向石智
      偉收取租金共27個月，合計189萬元【計算式：7萬元/月＊
      27個月＝189萬元】，為兩造所不爭執（見不爭執事項（六
      ）），是原告對被告之各次不當得利請求權中，最早一筆
      之消滅時效應自104年1月1日起算15年。而觀諸起訴狀上
      之收狀章戳，原告係於110年3月25日提起本件訴訟（見本
      院卷第11頁），原告既於104年1月1日起15年內起訴中斷
      時效，可知原告對被告之不當得利請求權，尚未罹於時效
      。被告所為之時效抗辯，於法不合。　　　
（五）被告所提之抵銷抗辯，並無理由：
   1、被告抗辯原告向石智偉收取租金共240萬元，亦屬不當得
      利，故原告應將其中120萬元返還被告，爰以被告對原告
      之120萬元不當得利債權，與原告主張抵銷云云。查原告
      與石智偉於109年10月15日調解成立（本院109年度中司調
      字第1966號），約定由石智偉給付自106年4月1日起至108
      年11月30日止共32個月之租金，合計240萬元給原告【計
      算式：7萬5000元/月＊32個月＝240萬元】，兩造並無爭執
      （見不爭執事項（九））。
   2、然依本院之認定，系爭2083地號土地西半部係由賴銘賢分
      管使用，故依分管協議之本旨，賴銘賢之繼承人即原告對
      該土地西半部本有使用、收益、處分之權限。準此，原告
      向石智偉收取該土地西半部之租金共32個月，合計240萬
      元，並非無法律上原因受有利益，致被告受有損害，自無
      不當得利可言。而被告對原告既無不當得利債權，則被告
      所為之抵銷抗辯，即無可採。末查，原告雖於107年5月2
      日將其就系爭2083地號土地公同共有之應有部分移轉登記
      各十二分之一予訴外人姚賴云庭、賴秀彩、賴美樺，有土
      地登記謄本及本院105年度重訴字第540號判決在卷可參（
      見本院卷第25─26頁、第147─157頁），然此節亦與被告之
      抵銷抗辯無關，併此指明。
（六）據上認定，原告依法得請求被告返還之租金不當得利，為
      189萬元。末按給付無確定期限者，債務人於債權人得請
      求給付時，經其催告而未為給付，自受催告時起，負遲延
      責任，其經債權人起訴而送達訴狀，或依督促程序送達支
      付命令，或為其他相類之行為者，與催告有同一之效力；
      遲延之債務，以支付金錢為標的者，債權人得請求依法定
      利率計算之遲延利息。但約定利率較高者，仍從其約定利
      率；應付利息之債務，其利率未經約定，亦無法律可據者
      ，週年利率為百分之5，民法第229條第2項、第233條第1
      項、第203條分別定有明文。本件原告對被告之不當得利
      請求權，係以支付金錢為標的，且屬無確定期限之給付，
      被告應經原告催告而未為給付，始負遲延責任。原告提起
      本件訴訟前有先聲請調解（本院110年度中司調字第258號
      ），該調解聲請狀繕本係於110年2月22日送達被告，而發
      生催告之效力，為兩造所不爭執（見不爭執事項（十））
      ，原告茲以調解聲請狀繕本送達被告為催告之表示，被告
      受催告後仍未給付，應自該繕本送達翌日起負遲延責任。
      準此，原告對被告請求自調解聲請狀繕本送達翌日即110
      年2月23日起至清償日止，按週年利率5％計算之遲延利息
      ，核無不合。
五、綜上所述，原告依不當得利之法律關係，請求被告返還189
    萬元，及自110年2月23日起至清償日止，按週年利率5％計算
    之利息，為有理由，應予准許；逾此範圍之請求，無論依不
    當得利或侵權行為之法律關係為請求，均無理由，應予駁回
    。
六、原告勝訴部分，兩造均陳明願供擔保，請求宣告假執行或免
    為假執行，均核無不合，爰分別酌定相當之擔保金額宣告之
    。至於原告敗訴部分，其假執行之聲請即失所附麗，應併予
    駁回。
七、本件事證已臻明確，兩造其餘主張及舉證，核與判決結果無
    影響，爰不逐一論斷，附此敘明。
八、訴訟費用負擔之依據：民事訴訟法第79條。
中　　華　　民　　國　　111 　年　　2 　　月　　25　　日
                  民事第五庭  審判長法  官  陳文爵
                                    法  官  施懷閔
                                    法　官　陳盈睿
以上正本係照原本作成。
如不服本判決，應於送達後20日內，向本院提出上訴狀並表明上
訴理由，如於本判決宣示後送達前提起上訴者，應於判決送達後
20日內補提上訴理由書（須附繕本）。
中　　華　　民　　國　　111 　年　　2 　　月　　25　　日
                                    書記官  張卉庭